臺灣彰化地方法院民事判決　96年度訴字第207號
原　　　告　安泰商業銀行股份有限公司
法定代理人　丙○○
訴訟代理人　甲○○
被　　　告　徐曉玲更名為徐玉.
　　　　　　乙○○
上列當事人間請求塗銷所有權移轉登記等事件，本院於民國九十
六年五月三日言詞辯論終結，茲判決如下：
    主  文
原告之訴駁回。
訴訟費用由原告負擔。
    事實及理由
一、原告起訴主張：
（一）被告徐曉玲（民國九十五年十二月二十一日更名為徐玉林
      ）於民國九十三年十二月間，向原告借款新臺幣（下同）
      三百七十二萬元，約定自九十三年十二月九日起至九十八
      年十二月十日止，分六十期清償，現尚積欠二百二十七萬
      元，惟被告徐曉玲自九十五年六月九日起即未繳納貸款迄
      今。原告乃向本院聲請對被告徐曉玲為強制執行，惟於九
      十五年十二月二十二日接獲本院民事執行處通知，謂門牌
      號碼彰化市○○街三三一之一０號之不動產，業經被告徐
      曉玲於九十五年十二月七日過戶予被告乙○○。
（二）經查被告徐曉玲雖以買賣名義過戶予被告乙○○，卻無買
      賣之實，此由被告二人間並無巨額資金之往來可稽。此外
      ，系爭不動產之抵押權於過戶前後均為永豐商業銀行，亦
      與經驗法則悖離，足徵被告二人間就前揭不動產訂定買賣
      契約並移轉所有權之意思表示，係屬通謀虛偽之意思表示
      ，依民法第八十七條第一項之規定，應屬無效。又無效法
      律行為之當事人，於行為當時知其無效，或可得而知者，
      應負回復原狀或損害賠償之責任，民法第一百十三條定有
      明文，則被告徐曉玲自有請求被告乙○○回復原狀，塗銷
      系爭不動產之所有權移轉登記之權。今被告徐曉玲怠於行
      使權利，原告為保全債權，自得依法代位被告徐曉玲請求
      被告乙○○塗銷所有權移轉登記。
（三）退步言之，被告二人就系爭不動產所為之上開債權契約及
      物權行為縱屬有效，然因被告徐曉玲並無其他較價值之財
      產，故被告就系爭不動產之上揭行為，顯有害於原告之債
      權，且被告二人間並無買賣款項往來，原告爰依民法第二
      百四十四條第一項規定，訴請銷被告二人間就前揭不動產
      所為之債權行為及移轉所有權之物權行為，並於撤銷後，
      代位被告徐曉玲請求被告乙○○依民法第一百十四條第二
      項準用第一百十三條之規定，塗銷系爭不動產之所有權移
      轉登記。並聲明：１、先位之聲明：確認被告二人間於
      九十五年十二月七日，就彰化市○○街三三一之一０號不
      動產所為之買賣契約（債權行為）及移轉所有權行為（物
      權行為）不存在。被告乙○○應將前揭不動產，於九十
      五年十二月十四日經彰化縣彰化地政事務所以買賣為原因
      所為之所有權移轉登記予以塗銷。２、備位之聲明：被
      告二人間於九十五年十二月七日，就彰化市○○街三三一
      之一０號不動產所為之買賣契約（債權行為）及移轉所有
      權行為（物權行為）撤銷。被告乙○○應將前揭不動產
      ，於九十五年十二月十四日經彰化縣彰化地政事務所以買
      賣為原因所為之所有權移轉登記予以塗銷。
（四）對被告抗辯之陳述：被告乙○○提出匯款時間是九十五年
      五月二十九日，但本件過戶是在九十五年十二月十四日，
      故該匯款與本件無關等語。
三、被告徐曉玲則以：伊與被告乙○○確實以七百三十五萬元買
    賣系爭不動產，價金一部分是以伊向被告乙○○借款抵帳，
    另一部分是以原設定抵押權由其承受之方式給付等語置辯。
    並聲明：駁回原告之訴。
四、被告乙○○則以：系爭不動產是伊向被告徐曉玲買的，是以
    四十五萬元加上承受銀行貸款六百九十萬元，總計七百三十
    五萬元買的；四十五萬元是被告徐曉玲在九十五年五月二十
    九日向伊借的，伊以匯款四十二萬二千元及二萬八千元之現
    金交予被告徐曉玲，借期是三個月，被告徐曉玲並簽立本票
    作為擔保，因為本票到期被告徐曉玲無法清償，才問伊要不
    要以系爭房屋抵債，伊考慮了二個多月，才決定要買，買賣
    契約書才在九十五年十一月十五日訂立，並於同年十二月十
    四日過戶，且過戶費用都是伊負擔，另有三紙匯款申請書足
    以證明是伊向銀行繳息等語置辯。並聲明：駁回原告之訴。
五、兩造不爭執事項：
  坐落於彰化縣彰化市○○○段西勢子小段一０一－一０地號
    ，及其上建物即門牌號碼彰化縣彰化市○○街三三一之一０
    號建物，原為被告徐曉玲所有，而於九十五年十二月十四日
    以買賣之原因，移轉登記予被告乙○○。
  被告徐曉玲尚積欠原告二百二十七萬元及其利息。
六、兩造爭執事項：
  被告二人間以買賣之法律關係，就上開不動產移轉登記，其
  　等間是否為虛偽之買賣。
  被告二人間就上開不動產，縱係以買賣關係為移轉登記，然
　  是否為無對價之移轉登記。
七、得心證之理由：
（一）原告主張被告徐曉玲尚積欠其二百二十七萬元借款，及被
      告徐曉玲將其所有坐落於彰化縣彰化市○○○段西勢子小
      段一０一－一０地號，及其上建物即門牌號碼彰化縣彰化
      市○○街三三一之一０號建物，於九十五年十二月十四日
　　　，以買賣之方式移轉登記予被告乙○○之事實，業據其提
　　　出貸款暨動產抵押契約書、帳戶授信明細資料、本院民事
  　　執行處九十五年十二月二十日彰賢執庚九五年度執字第二
    　四六九一號通知書、建物及土地登記簿謄本等件為證，並
      為被告等所不爭執，堪信此部分之事實為真實。
（二）原告主張被告二人之前揭買賣行為屬虛偽買賣，應為無效
      ，縱認其等之買賣有效，亦屬有害於原告之債權，應依民
      法第二百四十四條第一項之規定予以撤銷等語。被告等則
      以系爭不動產其等是以總價七百三十五萬元為買賣等語置
      辯。經查：１、被告乙○○抗辯：其以被告徐曉玲於九十
      五年五月二十九日向伊借的四十五萬元，加上承受銀行貸
      款六百九十萬元，總計七百三十五萬元，向被告徐曉玲購
      買系爭不動產，其中四十二萬二千元係以匯款方式，二萬
      八千元係以現金交予被告徐曉玲之方式給付，業據其提出
      被告徐曉玲簽發之本票一紙、不動產買賣契約書一份、萬
      泰商業銀行匯款申請書一紙等件為證。被告徐曉玲亦陳稱
      ：買賣方式就如被告乙○○所講一樣等語。又被告乙○○
      購得上開不動產後，並已向貸款銀行永豐商業銀行繳付三
      個月之利息，亦有萬泰商業銀行匯款申請書三紙在卷可按
      。原告雖對於該九十五年五月二十九日之匯款單表示與本
      件無關，但對於不動產買賣契約書及繳息之三紙匯款單並
      不爭執，依民事訴訟法第二百八十條第一項前段之規定，
      應視同自認。是被告乙○○如未向被告徐曉玲購買系爭不
      動產，其何須代為繳納向銀行貸款之利息。２、被告乙○
      ○提出之不動產買賣契約書第二條約定：「本件買賣價金
      經雙方議定，買賣價款合計新臺幣七百三十五萬元整。」
      ，第三條約定：「本契約成立同時，由甲方（即被告乙○
      ○）先向乙方（即被告徐曉玲）給付四十五萬元為定金（
      以乙方原向甲方借款之金額充當訂金，原票據於本契約成
      立時作廢。）並充為價金之一部，而由乙方確實親收足訖
      ，無訛此據。其殘餘價金付款方法約定如左：乙方於建華
      銀行貸款額六百九十萬元整由甲方承受，並負擔利息，所
      需稅費全部由甲方負擔各無異議。」，是被告二人約定對
      於系爭不動產之買賣價金，係以被告徐曉玲積欠被告乙○
      ○之四十五萬元，再加上以該不動產向建華銀行設定抵押
      借貸之六百九十萬元，由被告乙○○承受，而得之總價。
      按諸一般買賣不動產，於該不動產有設定抵押權之情形下
      ，將該設定抵押之借款，作為價金之一部，而由承買人承
      受，以免承買人再辦理借貸及設定抵押權之手續費用，此
      為買賣不動產所常見，原告竟稱有違經驗法則，容有誤會
      。是本件被告二人就系爭不動產確有買賣行為無誤。３、
      綜上所述，被告二人間就系爭不動產之買賣行為並非虛偽
      之買賣，則原告以被告二人就系爭不動產買賣行為屬虛偽
      買賣，而為先位之聲明即無所據。４、按債務已屆清償期
      ，債務人就既存債務為清償者，固生減少積極財產之結果
      ，但同時亦減少其消極財產，於債務人之資力並無影響，
      不得指為民法第二百四十四條第一項或第二項之詐害行為
      （最高法院五十五年度台上字第二八三九號判例意旨參照
      ）。原告再以被告二人間並無買賣價款之往來，而為不動
      產之移轉登記，是為無償行為，而有害及原告之債權，依
      民法第二百四十四條第一項之規定，以備位聲明，請求撤
      銷被告二人之詐害行為及塗銷系爭不動產之所有權移轉登
      記，然被告二人就系爭不動產所為之移轉登記，並非無償
      行為，已如前述，且被告乙○○係以承受系爭不動產向銀
      行設定抵押之借款六百九十萬元，再加上被告徐曉玲向其
      借貸之四十五萬元，購買系爭不動產，其價金與該不動產
      應屬相當，並係減少被告徐曉玲之消極財產，是依前揭最
      高法院判例意旨觀之，原告之備位聲明，亦無所據。
八、從而，原告主張依民法第八十七條第一項、第一百十三條之
    規定提起先位之訴，請求確認被告二人間於九十五年十二
    月七日，就彰化市○○街三三一之一０號不動產所為之買賣
    契約（債權行為）及移轉所有權行為（物權行為）不存在。
    被告乙○○應將前揭不動產，於九十五年十二月十四日經
    彰化縣彰化地政事務所以買賣為原因所為之所有權移轉登記
    予以塗銷。及以民法第二百四十四條第一項、第一百十四條
    二項準用第一百十三條之規提起備位之訴，請求被告二人
    間於九十五年十二月七日，就彰化市○○街三三一之一０號
    不動產所為之買賣契約（債權行為）及移轉所有權行為（物
    權行為）撤銷。被告乙○○應將前揭不動產，於九十五年
    十二月十四日經彰化縣彰化地政事務所以買賣為原因所為之
    所有權移轉登記予以塗銷。均屬無據，均應予駁回。
九、原告另請求查明被告徐曉玲向永豐銀行彰化分行貸款金額多
    少、買賣系爭不動產之自備款為何，及九十五年十二月間尚
    欠該銀行多少錢等事。惟查上開問題與本件被告二人間是否
    有就系爭不動產為買賣行為無關，本院認無調查之必要，併
    予敘明。
十、據上論結，原告之訴為無理由，依民事訴訟法第七十八條，
    判決如主文。
中　　華　　民　　國　　96　　年　　 5　　月　　17　　日
                  民事第二庭    法　官　陳秋錦
以上正本係照原本作成。
如對判決上訴，應於判決送達後20日內向本院提出上訴狀。
中　　華　　民　　國　　96　　年　　 5 　 月　　17　　日
                      　　　    書記官　蘇美苓
